臺灣高雄地方法院刑事判決　　　　　　93年度交簡上字第78號
上　訴　人　臺灣高雄地方法院檢察署檢察官
被　　　告　甲○○
選任辯護人　王建強律師
上列上訴人因被告過失傷害案件，不服臺灣高雄地方法院高雄簡
易庭中華民國93年3 月8 日92年度交簡字第2235號第一審簡易判
決（聲請簡易判決處刑案號：92年度調偵字第647 號），提起上
訴，本院管轄之第二審合議庭判決如左：
    主  文
原判決撤銷。
甲○○因過失傷害人，處有期徒刑貳月，如易科罰金，以參佰元
折算壹日。
    事  實
一、甲○○於民國91年12月5 日8 時10分許，騎乘車牌號碼
    OPE —759 號機車，沿高雄市三民區○○○路南向北方向行
    駛，行經同路177 號前時，其本應注意汽車行進中駕駛人應
    注意車前狀況，隨時採取必要安全措施，而依當時情形又無
    不能注意之情事，竟疏於注意，未留意前方車輛之動態，適
    同向前方有丙○○坐於手推輪椅上，由外勞監護工Sitimai
    Munah 在後沿同路慢車道上同向推進前行，甲○○因閃避不
    及，由後擦撞該輪椅車之左輪，致丙○○連人帶輪椅往前翻
    覆，因此受有頭皮撕裂傷、右手第二掌掌骨骨折、左小腿撕
    裂傷、多處擦傷之傷害，甲○○於肇事後，主動報警並留滯
    現場，嗣陪同丙○○就診時，向據報前往處理尚不知肇事者
    之警員李百峰坦承駕車肇事，嗣並接受本院裁判。
二、案經被害人丙○○之子乙○○代行訴請臺灣高雄地方法院檢
    察署檢察官偵查後聲請以簡易判決處刑。
    理  由
一、本件公訴人上訴意旨略以：被害人丙○○於91年12月5 日
    本件事故入院治療，同年月10日出院，於同月16日回診高雄
    醫學院附設中和紀念醫院（下稱高醫醫院）拆線，同日即轉
    進高雄榮民總醫院接受治療，應認高醫檢視者僅為外傷傷口
    之癒合情形。而高雄榮總所稱被害人因腰椎病變住院，並未
    論及係舊傷或新傷，且參以所敘被害人急性硬腦膜下腔出血
    併腦幹壓迫情形，依一般經驗，腦出血情形，常以微量出血
    形式發生，及至一定壓力時，始突然出現急性出血現象，實
    不能排除所謂腰椎病變、腦幹出血確係本件車禍所致，原審
    以急性腦膜下腔出血係指2 日內出血，即排除與車禍有關，
    且無專家意見為輔，認為非重傷害，變更起訴法條而為判決
    ，似有未妥，又代行告訴人具狀請求上訴旨意認被告犯後未
    與告訴人家人和解，並無悔意，應加重量刑等語。
二、經查：
（一）訊據被告甲○○對於右揭時、地，騎乘機車自後擦撞被害
      人手推輪椅，使告訴人受有上開傷勢之過失傷害犯行坦承
      不諱，就原聲請簡易判決意旨另辯稱檢察官所指之「右側
      大腦額頂顳葉硬腦膜下出血並現意識混亂、大小便失禁、
      無法行動」等重傷害，並非本件車禍所造成等語。
（二）被告於警詢、偵查中已供承因騎車行經肇事地點，因穿脫
      口罩打噴嚏時，疏未注意前方被害人丙○○坐輪椅由他人
      推扶行進，因而自後撞上輪椅左輪側，致輪椅往前翻倒，
      丙○○因而倒地受傷流血等語，並於歷次偵審訊問中均坦
      承有未注意車前狀況，採取必要安全措施之過失，此外，
      並有警卷所附道路交通事故調查報告表、交通事故談話紀
      錄表、現場現片6 幀可佐（當事人於言詞辯論終結前對此
      等證據均未聲明異議，依刑事訴訟法第159 條之5 第2 項
      ，認有證據能力），又被害人確因本件車禍受有「頭皮撕
      裂傷、右手第二掌掌骨骨折、左小腿撕裂傷、多處擦傷」
      之傷害，亦有高醫醫院診斷證明書1 紙在警卷可按（屬從
      事醫療業務之人於業務上所製作之證明文書，且係醫師依
      病歷製作，無不可信之情，依刑事訴訟法第159 條之4 第
      2 款規定，應認有證據能力），亦可認定。
（二）而按汽車行駛時，駕駛人應注意車前狀況，並隨時採取必
      要之安全措施，道路交通安全規則第94條第3 項定有明文
      。本件當時天候晴，日間自然光線，柏油路面乾燥無缺陷
      ，亦無其他障礙物，視距良好等情，有前揭道路交通事故
      調查報告表可憑，且依被告智識、能力亦無不能注意之情
      事，竟疏未注意車前狀況，採取必要之閃避、減速煞停等
      安全措施，致追撞被害人所乘輪椅導致翻覆而使被害人受
      傷，被告之駕駛行為有過失，灼然甚明，又本件經分別送
      高雄市政府交通局車輛行車事故鑑定委員會及高雄市車輛
      行車事故覆議鑑定委員會鑑定，其結果均認「甲○○未注
      意車前狀況，為肇事原因；Sitimai Munah （外勞姓名）
      無肇事原因」，分別有高雄市政府交通局車輛行車事故鑑
      定委員會92年11月13日高市車鑑字第0920005897號函暨鑑
      定意見書及高雄市車輛行車事故覆議鑑定委員會93年1 月
      30日高市府交三字第0930005329號維持原鑑定結果公函（
      原審卷第9,24頁）各1 份在卷可參，就本件肇事責任歸屬
      部分的判斷，亦均同此認定，是被告有駕駛汽（機）車未
      注意車前狀況之違規行為，而致被害人受有上開傷害至明
      ，且被告此過失行為與被害人所受重傷害間，有相當因果
      關係存在，足認其自白與事實相符，其過失傷害犯行堪以
      認定。
（三）至公訴意旨固認被害人係因本件車禍事故而另受有「右側
      大腦額頂顳葉硬腦膜下出血並現意識混亂、大小便失禁、
      無法行動」等重傷害，因認被告係犯同法第284 條第1 項
      後段過失致重傷害之罪嫌等語。查以：被害人受有此揭傷
      勢，固有警卷所附高雄榮民總醫院（下稱高雄榮總醫院）
      診斷證明書1 紙可予證明（屬從事醫療業務之人於業務上
      所製作之證明文書，且係醫師依病歷製作，無不可信之情
      ，依刑事訴訟法第159 條之4 第2 款規定，應認有證據能
      力），惟此證明書記載：「患者於91年12月16日入院，同
      日緊急開顱手術，翌日（17日）至20日住加護病房，於91
      年12月28日出院」等語，亦說明被害人並非本件肇事當日
      即赴高雄榮總醫院就診，另被害人自事後後診治經過略以
      ：被害人先於事發當日8 時25分送入高醫醫院急診，住院
      期間並會診骨科醫師、放射線科醫師，進行清理傷口、鋁
      板固定等治療，經持續觀察及照護於同年月10日出院，嗣
      被害人於同年月12日、16日2 度返院複診診察術後創傷處
      置、換藥及拆線事宜，嗣於同月16日另因「脊椎滑脫症」
      （spondylolisthesis）等 原因赴高雄榮總醫院骨科就診
      ，病人主訴「下背痛、輕微意識昏迷」等節，同日即經腦
      部電腦斷層攝影（BRAIN CT）後，實施「頭顱切開手術」
      （CRANIOTOMY），清除硬腦膜下血腫SDH(subdural
      hematoma) ，於同日至同月20日住進加護病房，術後意識
      程度及傷癒回復良好、穩定，於同年月28日出院，另於92
      年4 月15日赴同院神經內科就診，主訴「自昨日起嗜眠、
      恍惚、語言失能、意識昏迷」，經住院診斷疑腎上腺不足
      （adrenal insufficiency）， 而於服用氫皮質酮（
      hydrocortisone）及類脂醇（steroid）後 ，意識狀況已
      有改善，於同年4 月26日出院，嗣於同年6 月5 日再因脛
      骨皮膚潰瘍赴骨科就診；嗣於92年9 月25日診斷認定已達
      「硬腦膜下腫出血及腦出血右側遺側遺留，意識不清，大
      小便失禁，呈植物人狀態」等情，並符合「大腦功能嚴重
      障礙，完全臥床，無法照顧飲食起居及通便，無法與他人
      溝通」之標準，經同院核定屬極重度身心障礙；於92年10
      月2 日復因高燒、多痰、沒胃口等原因住院治療；於92年
      11 月23 日因右側踝關節骨折術後、上呼吸道感染合併肺
      炎、下頷骨脫臼住院，於翌日（24日）實施拔除固定器手
      術，於同年12月9 日出院；於93年5 月22日因右下肢鱗狀
      細胞癌症入院等節，均經本院調取被害人高醫醫院、高雄
      榮總醫院出院病歷摘要、手術記錄、身心障礙者鑑定表、
      手術術前會談紀錄、病程紀錄等病歷資料核對無誤（病歷
      資料屬從事醫療業務之人於業務上所製作之紀錄文書，且
      無不可信之情，依刑事訴訟法第159 條之4 第2 款規定，
      應認有證據能力），衡以本件事發日為91年12月5 日，被
      害人於同年月16日進入高雄榮總醫院，期間相隔已逾10日
      ，又16日就診確係因主訴下背痛之「脊椎滑脫症」而入院
      ，另當日實施頭顱切開手術清除硬腦膜下血腫後，術後意
      識程度及傷癒復原狀況良好穩定，迨至約近2 個月時間後
      ，始另於同年4 月15日因意識狀態模糊入院，且判斷係因
      腎上腺素不足所致，又於同年9 月間始被判定屬呈植物人
      狀態，達極重度身心障礙程度，此時距案發時間更在半年
      以上，舉凡上開被害人徵狀均有不同，時間已有相隔，尚
      難遽認前後徵狀係相隨陸續併發，而公訴人就此亦未舉證
      91年12月5 日本件車禍所受如事實欄所示傷勢、91年12月
      16 日 住院硬腦膜下血腫及半年後之「意識混亂、大小便
      失禁、無法行動」之極重度身心障礙三者間，有何必然或
      相當性關聯性存在。再者，被害人於92年4 月15意識模糊
      入院原因確係腎上腺素不足，與本件車禍有何關聯性更顯
      簿弱，加以被害人劉張妲事發時年事已高，可能因其他身
      體狀況併發公訴意旨所指症狀，亦即不能排除在長達數月
      期間內，被害人另因其他事故而引發，自難逕以本件被害
      人車禍發生在先，即將日後所生一切身理機能轉變均歸咎
      該車禍事故為惟一肇因，即難認本件被告過失傷害行為與
      原聲請簡易判決處刑意旨所指被害人上開極重度身心障礙
      傷勢間有相當因果關係存在。另外，經本院原審同時函詢
      高醫醫院、高雄榮總醫院，就有關被害人劉張妲當時所受
      之傷勢是否已達刑法所受之重傷程度，及就診後復原情況
      為何等節，高醫醫院因病患未再回診無從判斷，此有高醫
      醫院92年12月3 日（92）高醫附秘字第3224號函可佐（原
      審卷第12頁。另高雄榮總醫院病歷資料查詢函覆表1 紙中
      ，原審卷第14頁，高雄榮總醫院劉斯顥醫師就顱內血塊原
      因、術後復原及傷害認定等節陳述，屬證人於審判外所為
      書面陳述，為傳聞書證，且公訴人爭執其證據能力，應認
      此書面無證據能力，併此敘明），可見事發後被害人赴診
      經所受傷勢能否構成重傷害等節，診治醫師亦難明確答覆
      ，即難證明車禍當時被害人所受傷勢，與公訴人所指被害
      人事後意識混亂、大小便失禁、無法行動等情形有直接因
      果關係存在，是以原審認被害人目前病症與被告過失傷害
      行為間難認有相當因果關係，而變更原聲請意旨起訴法條
      ，改論以普通過失傷害罪名，認定事實尚無違誤之處，上
      訴意旨仍執認本件被告係犯過失致重傷害罪名等語，即無
      理由。
三、核被告甲○○所為，係犯刑法第284 條第1 項前段之過失傷
    害罪。檢察官原聲請簡易判決處刑意旨認被告所為係犯同法
    第284 條第1 項後段之過失致重傷害罪，尚有未洽，惟其基
    本事實同一，本院自得予以審理，並變更聲請簡易判決處刑
    法條。又被告於肇事後，犯罪未被發覺前，主動報警並留滯
    現場，於陪同丙○○就診時，並向據報前往處理尚不知肇事
    者之警員李百峰坦承駕車肇事，嗣並接受本院裁判乙節，有
    被告及Sitimai Munah 道路交通事故案件談話紀錄表2 所載
    之情形可憑（見警卷第11頁），嗣並接受本院裁判，當已合
    於自首之規定，應依刑法第62條前段規定，減輕其刑。
四、原審認被告罪證明確，予以論罪科刑，固非無見，惟以：被
    告於犯罪被發覺前向警自承駕車肇事及接受裁判，符合自首
    ，原判決疏未認定，尚有未洽。上訴人上訴意旨指摘原判決
    未認定被告係過失致重傷犯行，雖無理由，然原判決既有上
    開疏漏，自應由本院將原判決撤銷改判。爰審酌被告因疏未
    注意車前狀況，即刻採取必要安全措施，而駕車肇事致被害
    人成傷，而迄今尚未與被害人家屬達成和解，賠償所致損害
    ，及被害人所受本院認定前開傷勢，惟念被告犯後坦承過失
    傷害之犯行，並無前科紀錄，素行尚佳，另基於認定傷勢、
    因果關係之爭執，始未與被害人家屬達成和解等一切情狀，
    量處如主文所示之刑，並諭知易科罰金之折算之標準。
據上論斷，應依刑事訴訟法第455 條之1 第3 項、第369 條第1
項前段、第364 條、第299 條第1 項前段、第300 條，刑法第28
4 條第1 項前段、第62條前段、第41條第1 項前段，罰金罰鍰提
高標準條例第1 條前段、第2 條，判決如主文。
中　　華　　民　　國　　94　　年　　8 　　月　　11　　日
                  交通法庭  審判長法  官  陳銘珠
                                  法  官  紀凱峰
                                  法  官  林瑋桓
右正本證明與原本無異。
不得上訴。
中　　華　　民　　國　　94　　年　　8 　　月　　11　　日
                                  書記官  謝群育
中華民國刑法第284條第1項
因過失傷害人者，處6 月以下有期徒刑、拘役或500 以下罰金，
致重傷者，處1 年以下有期徒刑、拘役或500 以下罰金。
